【裁判字號】    98,台上,7708
【裁判日期】    981218
【裁判案由】    違反毒品危害防制條例
【裁判全文】
最高法院刑事判決            九十八年度台上字第七七０八號
上  訴  人  台灣高等法院花蓮分院檢察署檢察官
上  訴  人
即  被  告  甲○○
上列上訴人等因被告違反毒品危害防制條例案件，不服台灣高等
法院花蓮分院中華民國九十八年十月七日第二審判決（九十八年
度上訴字第一六七號，起訴案號：台灣台東地方法院檢察署九十
七年度偵字第一四三二號），提起上訴，本院判決如下：
    主  文
上訴駁回。
    理  由
按刑事訴訟法第三百七十七條規定，上訴於第三審法院，非以判
決違背法令為理由，不得為之。是提起第三審上訴，應以原判決
違背法令為理由，係屬法定要件。如果上訴理由書狀並未依據卷
內訴訟資料，具體指摘原判決不適用何種法則或如何適用不當，
或所指摘原判決違法情事，顯與法律規定得為第三審上訴理由之
違法情形，不相適合時，均應認其上訴為違背法律上之程式，予
以駁回。本件原判決撤銷第一審論處上訴人即被告甲○○販賣第
二級毒品，共十五罪之判決，就其中如原判決附表一（下稱附表
一）編號(一)至(八)之八罪部分，改判仍論被告以販賣第二級毒品，
共八罪，各處有期徒刑柒年陸月，均為相關從刑之諭知；並就主
刑部分定其應執行刑為有期徒刑拾陸年。復就其中如原判決附表
二（下稱附表二，即該表所列編號(一)至(三)販賣予許明忠、及編號
(四)至(七)販賣予陳志勇）共七罪部分，經審理結果，認不能證明被
告犯罪，而改判諭知被告此部分均無罪。係以：(一)、關於有罪部
分。係依憑被告在第一審承認與原判決所載之購買安非他命者相
識，均為毒友，伊有向證人黃浩銘借款新台幣（下同）五千元，
並有交付安非他命予黃浩銘、陳志勇、柯銘崧之供詞，參酌證人
黃浩銘在偵查、第一審審理時；證人黃坤山在警詢、偵查中、第
一審審理時；證人柯銘崧在警詢、偵查中；證人陳俊廷在警詢、
偵查及審理中；證人陳志勇於警詢時均分別證述與原判決認定事
實相符之證詞，證人許明忠在偵查、審理中證陳：黃坤山向被告
買安非他命是在伊住處等語，及卷附被告與上開證人黃浩銘、黃
坤山、柯銘崧、陳俊廷、陳志勇（下稱黃浩銘等五人）間之電話
通聯內容，核與上開證人黃浩銘等五人分別於警詢、偵查或審理
中所述相符之通訊監察譯文，台東縣警察局指認犯罪嫌疑人之紀
錄表，證人黃浩銘因施用毒品安非他命經判決有罪之台灣台東地
方法院九十七年度東簡字第二七八號簡易判決書、台灣高等法院
全國前案簡列表、慈濟大學濫用藥物檢驗中心檢驗總表，第一審
勘驗陳志勇警詢錄音之勘驗筆錄，台東縣警察局刑警大隊在陳志
勇台東市○○路○段五一０號三樓住所執行搜索之搜索筆錄及扣
押物品目錄表、陳志勇為警採尿送驗之慈濟大學濫用藥物檢驗中
心檢驗總表，記載陳志勇因施用第二級毒品甲基安非他命，經裁
定送觀察勒戒，因無繼續施用毒品傾向而為不起訴處分之台灣高
等法院施用毒品案件紀錄表、台灣台東地方法院九十七（原判決
誤載為八十七）年度毒偵字第二八五、三六二號不起訴處分書，
台灣高等法院在監在押全國紀錄表等證據資料，而為論斷，已敘
述其所憑之證據及認定之理由。而以被告否認有販賣甲基安非他
命之犯行，在偵查及第一審審理時辯稱：就附表一編號(一)部分，
二千元安非他命是我請黃浩銘一起用，我欠他五千元，他自己認
為用二千元安非他命抵帳，但事先沒說好，所以我認為我還是欠
他五千元；附表一編號(二)至(四)部分，黃坤山的毒品來源是「阿憨
」許梓淇，黃坤山所說的，都是我叫朋友拿安非他命過來，我再
拿給黃坤山，金額應該是一千元、二千元、三千元各一次，因為
錢不夠，我們就合資，並在許明忠那裡用掉，剩下的看誰出的錢
多就留給誰；附表一編號(五)的部分，通聯紀錄譯文正確，但那次
我身上沒有安非他命，沒到柯銘崧家，隔了好幾天後，柯銘崧到
我家，叫我請他。我有拿約一千元的安非他命給他，但他沒給錢
，算是請他；附表一編號(六)、(七)部分，我和陳俊廷有監聽譯文內
容之通話，但沒見面，也沒有販賣安非他命給他；附表一編號(八)
部分，是與陳志勇合資購買；於原審則辯稱：我沒有販賣第二級
毒品，是共同集資購買，只有黃浩銘、柯銘崧部分是伊拿安非他
命給他們，都沒收錢各等語，均係飾卸之詞，無足採取，在理由
內依憑調查所得證據，詳加指駁；並說明：(1)證人黃浩銘偵查中
證稱：我在國中時即與被告認識，已十幾年；於審理中證稱：被
告之前向我借五千元，就用安非他命抵帳二千元等語，而被告已
在第一審承認有向黃浩銘借款五千元及有交付安非他命予黃浩銘
無誤。但黃浩銘與被告既有交情且無仇怨，應無甘冒偽證罪嫌，
設詞陷害被告之理。(2)證人黃坤山雖於第一審或改稱：與被告合
資購買；或稱：被告無償轉讓安非他命予伊云云。惟被告曾要求
許明忠不要指證其販毒，並透過獄友及許明忠要求黃坤山亦不要
指證被告之情形，業據證人黃坤山於九十七年八月二十二日檢察
官訊問時證稱：開庭前甲○○放話，利用會客時請獄友叫我不要
咬他出來，我就回話稱之前作筆錄已經錄音，後來他又透過別人
放話給我，說一定要幫他解套，今天又交待許明忠跟我說，錄音
是不能採為證據的，要幫他解套等語；於第一審亦為相同之證述
；核證人許明忠於偵查中亦證稱：開庭之前，甲○○透過別人傳
話，叫我幫他解套，今早一起會客時，又要我說不是跟他買的，
是請我的。因怕他對我家人不利，我口頭上有答應，但前作證都
有錄音，實在不知如何幫他，黃坤山也有同樣的問題等語，於第
一審亦為相同之內容之證述相符。參以被告、黃坤山及許明忠二
人自九十七年九月五日至同年月二十一日確同在台灣台東監獄服
刑，有台灣高等法院被告前案紀錄表、及在監在押全國紀錄表可
按，再以黃坤山雖改稱合資購買，但依其所述，兩人既未先約定
合資，竟不知被告有無出資，所供顯與常理不合，經詢以有無向
被告購買毒品，則沈默未語許久，再經提示其警詢筆錄，證人黃
坤山始證述確有向被告購買安非他命，顯見黃坤山確實受到壓力
，其改稱：兩人合資購買或無償受讓云云，係迴護被告之詞，並
不實在，不足採信。至於被告雖辯稱：伊在監無從要求證人翻供
等語，然被告既與證人同監執行，則在監獄內或提訊時，自有直
接或間接接觸之機會，其此項辯解，亦不足取。(3)警方因對被告
持用電話0000000000號行動電話實施通訊監察，發現
黃坤山疑向被告購買毒品，而於九十七年八月二十二日借訊因竊
盜案在台灣台東監獄執行之黃坤山，但黃坤山自九十七年三月一
日起即入監執行而借訊，故未對其採尿，此有台灣高等法院全國
前案簡列表可稽。另警方亦因對被告行動電話實施通訊監察，發
現柯銘崧疑向被告購買毒品，而於九十七年八月七日約談柯銘崧
到案，雖對其採尿送驗，未檢出安非他命類陽性反應，然據柯銘
崧於警詢中已供明：其為卡車司機，偶吸安非他命提神等情在卷
，故其採尿檢驗結果，僅可認定柯銘崧未於採尿前九十六小時內
施用安非他命而已。(4)陳志勇在第一審雖改稱：警詢當時伊施用
毒品退藥精神不好等語，經第一審法院當庭勘驗其警詢錄音光碟
，發現陳志勇答話清楚，警察詢問後，均自行陳述相關細節，無
警察暗示其回答之處等情，其警詢陳述應具任意性。嗣陳志勇於
法院勘驗其警詢光碟後，隨即改稱：當時伊還沒有精神不濟，警
察有牽引伊回答云云，顯然陳志勇上開所證，全屬無稽，所稱警
員誘導詢問，亦與事實不符，均無可採。(5)被告於警詢及偵查均
未辯明係與黃坤山、陳志勇等人合資或代購毒品情事，且證人黃
浩銘等五人於警詢及偵查中，均明確證述向被告購買第二級毒品
屬實；是被告所辯：合資及無償轉讓云云，應屬臨訟杜撰之詞，
均難憑採。又被告既需向黃浩銘借款五千元，顯見經濟能力不佳
，縱其有支付能力，亦無置債務不為清償而無償轉讓二千元安非
他命之理，所辯此節與常情有違。又被告既自承柯銘崧有打電話
向其購買毒品，觀之通話內容，被告並無拒絕，且事後兩人之通
聯紀錄譯文並無催討爽約之紀錄，被告所稱：柯銘崧數日後才向
伊要求無償轉讓等語，亦違常理。又近來政府為杜絕毒品查緝甚
嚴，若無利可圖，衡情應無屢將毒品無償轉讓他人之理，參諸證
人柯銘崧證稱：我是卡車司機等語，顯見尚有資力，與被告所稱
柯銘崧沒錢所以無價轉讓之情形不符。從而，被告上開辯解，均
為事後卸責之詞，不能採信。被告雖另以黃坤山的毒品來源係另
有許梓淇云云置辯；惟黃坤山縱另有購毒管道，亦不妨礙被告有
販賣甲基安非他命予黃坤山事實之認定之理由；(二)、關於無罪部
分：係以公訴意旨另稱：被告於附表二編號(一)至(七)所示之時、地
，以各該欄所載之方法、數量及價錢，各販賣第二級毒品甲基安
非他命予許明忠三次、陳志勇四次等情，因指被告另犯修正前毒
品危害防制條例第四條第二項之販賣第二級毒品罪嫌云云。惟經
審理結果：訊據被告否認有附表二所載犯行。而公訴人指訴被告
涉有上開犯行，其中附表二編號(一)至(三)部分，無非以證人許明忠
證詞為根據。附表二編號(四)至(七)部分，則以陳志勇於警、偵訊之
證詞為依據。查(1)附表二編號(一)至(三)部分，證人許明忠於警詢、
偵查、審理中對與被告之交易時間、次數、地點及交易之情形所
供，前後矛盾。其證述齟齬者，既係攸關被告販賣第二級毒品犯
罪之次數、交易時地、交易所得之基礎事實，且均有重大瑕疵，
自不能採為被告不利之證據，況且許明忠之指證，均無其他佐證
，即無從單憑許明忠證詞認定被告有此部分犯行。(2)附表二編號
(四)至(七)部分，證人陳志勇於警詢及偵查中固證稱：有於表載之時
、地，向被告購買安非他命云云，然其已於第一審審理時翻異前
詞，改稱：僅與被告集資購買安非他命一次等語，其指證被告販
賣第二級毒品犯行，除附表一編號(八)部分（即附表一有罪部分）
，有被警方搜索查獲安非他命，及其尿液檢驗報告及陳志勇與被
告購買安非他命之通訊紀錄等可資佐證外，陳志勇其餘指證均乏
其他補強證據，自無法認定被告另有此部分販賣甲基安非他命予
陳志勇犯行。此外，復查無其他積極證據足以證明被告有此部分
起訴之犯行，應認其此部分犯罪均屬不能證明。被告另聲請傳訊
證人許明忠、陳志勇以證明其無此部分犯行，自無必要。已詳敘
明其論斷之理由，從形式上觀察，原判決並無足以影響判決結果
之違背法令情形存在。檢察官上訴意旨略稱：(一)、證人之陳述有
時亦有予誇大、渲染之可能，然若基本事實之陳述，果與真實性
無礙時，則仍非不得採信。被告被訴涉嫌販賣第二級毒品予許明
忠部分（即附表二編號(一)至(三)部分），許明忠對於購買毒品細節
之供述雖稍有出入，然其就有向被告購買安非他命之事實則無歧
異，其證詞與真實性無礙。原判決竟以其證述齟齬者既係攸關被
告販賣第二級毒品犯罪之次數、交易時地之基礎事實、犯罪所得
，有重大瑕疵可指，不能採為被告不利之證據，而認許明忠先後
之證述全無可採，判決此部分無罪，顯有違背法令。(二)、就附表
二編號(四)至(七)部分，原判決認陳志勇供詞不一，而為有利被告之
認定，但陳志勇在第一審證陳其警詢、偵查時精神不濟，警察牽
引回答，業經勘驗筆錄結果，純屬無稽，此不利於被告之證據，
原判決未予說明，已屬理由不備。再原判決認被告就九十七年七
月二十三日二十時許，以一千元之價格售予陳志勇安非他命一小
包判決被告有罪，然原判決並未說明陳志勇於何時、地，如何與
被告二次合資購買安非他命，亦未說明應否變更起訴法條。另附
表二編號(四)至(六)部分，被告顯有四次販賣安非他命之犯行，原判
決僅認二次合資購買，另兩次則未見說明，均有理由不備之違法
；被告甲○○上訴意旨略稱：(一)、被告原有快樂家庭，正當工作
，惟誤交損友，染上毒癮，不得已出資合購，並無販賣犯行，原
判決判決有罪係誤判。(二)、依監獄行刑法第六十五條規定，受刑
人之接見須加以監視。本件被告雖與證人黃坤山、許明忠、黃浩
銘等人同監服刑，並未同場工作，且受刑人與同案被告須隔離，
故被告與證人無法溝通不能唆使證人翻供，上開證人所言子虛烏
有。(三)、證人陳志勇證稱：其自白非出於自由意志云云，依法係
無證據能力。證人黃坤山於警詢，則未採尿檢驗，警方有放水之
嫌，原審不察，有調查職責未盡之違法。黃坤山已證稱：沒有向
被告購買安非他命，當時是怕卡到販賣毒品；另稱：我有跟被告
買毒品，他是叫人送過來及與被告合資等語。顯然提供安非他命
，另有他人。證人陳俊廷曾稱：向被告購買二次安非他命，係子
虛烏有，其過程無人目睹，且無補強證據；黃浩銘於第一審證稱
：當時買安非他命，伊沒有付錢給被告就走了各等語。足證被告
係基於朋友關係之無償轉讓，無涉販賣。證人柯銘崧於第一審證
謂：我打電話問被告，跟他要安非他命，後來他到我家，我拿三
千元給他，他就離開，過半小時回來云云，顯見被告係代購而非
販賣。是證人黃浩銘等五人警詢之陳述，俱有瑕疵，自難採為證
據等語。惟查：（一）取捨證據及認定事實，乃事實審法院職權
之行使，其對證據證明力所為之判斷，苟不悖通常一般人日常生
活之經驗，又未違背客觀上應認為確實之定則，並已敘明其何以
為此判斷之心證理由者，即不能任意指為違法。原判決已就相關
事證詳加調查論列，復綜合被告之供述、證人黃浩銘等五人與原
判決認定事實相符之證言及與該證言相符之通訊監察譯文，參互
斟酌判斷，資為不利於被告之認定，併已說明其取捨判斷所得心
證，及黃坤山、陳志勇有利之證述部分，係迴護之詞，不予採信
。復就檢察官起訴指被告另涉嫌附表二編號(一)至(三)多次販賣安非
他命予許明忠部分、同附表編號(四)至(七)多次販賣安非他命予陳志
勇部分，均不能證明被告犯罪之理由，所為論斷俱有卷內證據資
料可資覆按，且未悖於論理法則、經驗法則，亦無應於審判期日
調查之證據而未予調查及判決理由不備之違法情形。又原判決就
檢察官起訴指被告另如附表二編號(四)至(七)所示，有販賣毒品與陳
志勇之犯行部分，已說明該四罪嫌部分均不能證明之理由，並非
僅就其中二罪說明不能證明犯罪之理由，檢察官上訴指原判決就
其中二罪未說明判決之理由，尚有誤會。另本件檢察官係以被告
涉犯販賣第二級毒品罪嫌起訴，而原判決理由雖說明陳志勇在審
理中曾證稱：係與被告合資（並非轉讓）購買毒品，且原判決並
未採取任何有關轉讓第二級毒品之事證或認定被告有轉讓安非他
命予陳志勇之事實，自無應變更起訴法條而改以轉讓第二級毒品
罪予以審判之餘地。檢察官及被告上訴意旨，執以指摘，係就原
審採證認事之職權行使，專憑己見，泛言指摘，再為事實上之爭
執，並非依據卷內訴訟資料而為之具體指摘，自非適法之第三審
上訴理由。（二）原判決採取證人陳志勇警詢之陳述，為不利被
告之認定，已依刑事訴訟法第一百五十九條之二之規定，說明其
該項陳述係有證據能力之理由（見原判決二至三頁），且就陳志
勇在審理中改稱：警詢時係精神不濟，又被警察牽引而為陳述云
云，並非實在，已依調查證據之結果，敘明其判斷之依據。又按
證據能力係指該證據可以作為判斷基礎或資料之資格，與證據證
明力不同，具有證據能力之證據，不必然對犯罪事實能提供充足
之證明力。是陳志勇警詢之證詞雖無非出於自由意志情形，但與
原判決綜合調查證據之結果，說明不足以證明被告有附表二販賣
安非他命予陳志勇之事實，亦無不合，檢察官上訴意旨指原判決
就勘驗陳志勇警詢筆錄之結果不利被告，未予說明，係有誤會。
被告上訴意旨指陳志勇警詢筆錄無證據能力，亦屬未憑卷內證據
資料，徒憑己意任意指摘，均非適法之第三審上訴理由。（三）
原判決就被告聲請傳喚之證人亦敘明無調查必要之理由，已如前
述，且原判決對於警方未及對證人黃坤山採尿之理由及證人柯銘
崧到案時其採得之尿液部分雖未有安非他命之陽性反應，但尚不
能為有利被告之認定，均已依調查所得之證據，敘明其理由如前
。又依卷內證據資料，本件原判決依憑黃浩銘等五人之證詞及與
原判決認定犯罪事實相符之通訊監察譯文認定被告犯罪，而證人
陳俊廷係九十七年八月六日在偵查中到案，與通訊監察譯文所載
之被告販賣安非他命予陳俊廷之犯罪時間分別在九十七年二月及
二月間，相去已經數月，是原判決認有關之尿液檢驗報告或警方
未及採取尿液部分，均不影響本案之結論，與卷內證據資料，尚
無不合。被告上訴意旨，妄指原判決違法，均非依據卷內訴訟資
料執為指摘之合法第三審上訴理由。（四）其餘上訴意旨，則置
原判決之明白論斷於不顧，或仍持原判決已說明理由而捨棄不採
之陳詞辯解，再為事實上之爭執，或就屬於事實審法院採證認事
職權之行使，或就不影響於判決本旨之枝節事項，全憑己見，任
意指摘，難謂已符合首揭法定上訴第三審之要件。檢察官與被告
之上訴，均違背法律上之程式，應予駁回。
據上論結，應依刑事訴訟法第三百九十五條前段，判決如主文。
中    華    民    國  九十八  年   十二   月   十八   日
                      最高法院刑事第三庭
                          審判長法官  林  增  福
                                法官  張  清  埤
                                法官  陳  世  雄
                                法官  何  菁  莪
                                法官  段  景  榕
      本件正本證明與原本無異
                                      書  記  官
中    華    民    國  九十八  年   十二   月  二十四  日
                                                      Ｅ


司法院資訊處製作；財團法人民間司法改革基金會備份。
